ACORDAO-COMPLETO-2533316

ACÓRDÃO 3261/2022 ATA 19/2022 - PRIMEIRA CÂMARA

VISTOS, relatados e discutidos estes autos de tomada de contas especial instaurada pela Caixa Econômica Federal em desfavor do Sr. Antônio Baroni Rocha (CPF: XXX.524.118-XX) e da União Nacional das Escolas Famílias Agrícola do Brasil (CNPJ: 28.548.725/0001-38) , em razão da não comprovação da regular aplicação dos recursos federais repassados por meio do Contrato de Repasse 313.678-09/2009, firmado junto ao Ministério do Desenvolvimento Agrário;
ACORDAM os ministros do Tribunal de Contas da União, reunidos em sessão da 1ª Câmara, diante das razões expostas pelo relator, em: 
9.1. julgar irregulares as contas do Sr. Antônio Baroni Rocha (CPF: XXX.524.118-XX) e da União Nacional das Escolas Famílias Agrícola do Brasil (CNPJ: 28.548.725/0001-38) , com fundamento nos arts. 1º, inciso I, 16, inciso III, alíneas "a", "b" e "c", e § 2º, da Lei 8.443/1992, c/c os arts. 1º, inciso I, 209, incisos I, II e III e § 5º, do Regimento Interno do TCU; 
9.2. condenar os responsáveis indicados no subitem anterior, com fundamento no art. 19, caput, da Lei 8.443/1992, c/c o art. 210 do Regimento Interno do TCU, ao pagamento das importâncias a seguir especificadas, com a fixação do prazo de 15 (quinze) dias, a contar da notificação, para comprovar, perante o Tribunal (art. 23, inciso III, alínea "a", da Lei 8.443/1992, c/c o art. 214, inciso III, alínea "a", do Regimento Interno) , o recolhimento da dívida aos cofres do Tesouro Nacional, atualizada monetariamente e acrescida dos juros de mora, calculados a partir das datas discriminadas até a data do recolhimento, na forma prevista na legislação em vigor:
	Data de ocorrência
	Valor histórico (R$) 
	Tipo da parcela

	15/4/2010
	215.911,00
	Débito

	5/3/2014
	96.299,04
	Crédito

9.3. aplicar aos responsáveis abaixo indicados a multa prevista no art. 57 da Lei 8.443/1992, c/c o art. 267 do Regimento Interno, fixando-lhes o prazo de 15 (quinze) dias, a contar da notificação, para que comprovem, perante o Tribunal (art. 214, inciso III, alínea "a", do Regimento Interno) , o recolhimento da dívida aos cofres do Tesouro Nacional, atualizada monetariamente desde a data deste acórdão até a do efetivo recolhimento, se for paga após o vencimento, na forma da legislação em vigor:
9.3.1. União Nacional das Escolas Famílias Agrícola do Brasil (CNPJ: 28.548.725/000138) , no valor de R$ 10.000,00 (dez mil reais) ;
9.3.2. Sr. Antônio Baroni Rocha (CPF: XXX.524.118-XX) , no valor de R$ 15.000,00 (quinze mil reais) ;
9.4. autorizar, desde logo, nos termos do art. 28, inciso II, da Lei 8.443/1992, a cobrança judicial das dívidas, caso não atendida as notificações;
9.5. autorizar, desde logo, caso solicitado e o processo não tenha sido remetido para cobrança judicial, o pagamento da dívida em até 36 (trinta e seis) parcelas mensais e consecutivas, nos termos do art. 26 da Lei 8.443/1992, c/c o art. 217 do Regimento Interno/TCU, fixando-se o vencimento da primeira parcela em 15 (quinze) dias, a contar do recebimento da notificação, e o das demais mensalmente, devendo incidir sobre cada valor mensal os correspondentes acréscimos legais, na forma prevista na legislação em vigor, sem prejuízo de alertar os responsáveis de que a falta de comprovação do recolhimento de qualquer parcela implicará o vencimento antecipado do saldo devedor;
9.6. esclarecer ao Sr. Antônio Baroni Rocha que, caso se demonstre, por via recursal, a correta aplicação dos recursos, mas não justifique a omissão da prestação de contas, o débito poderá ser afastado, mas permanecerá a irregularidade das contas, dando-se ensejo à aplicação da multa prevista no art. 58, inciso I, da Lei 8.443/1992; 
9.7. notificar a prolação deste acórdão ao Procurador-Chefe da Procuradoria da República no Estado de Goiás, nos termos do § 3º do art. 16 da Lei 8.443/1992, c/c o § 7º do art. 209 do Regimento Interno do TCU, para adoção das medidas que entender cabíveis, bem como à Caixa Econômica Federal e aos responsáveis.

Tomada de contas especial instaurada em razão da não comprovação da regular aplicação dos recursos repassados pela União por meio do Contrato de Repasse firmado entre o Ministério do Desenvolvimento Agrário e a União Nacional das Escolas Famílias Agrícola do Brasil.

Primeira Câmara

Caixa Econômica Federal.

3. Responsáveis: Antônio Baroni Rocha (XXX.524.118-XX) e União Nacional das Escolas Famílias Agrícola do Brasil (28.548.725/0001-38).

13.1. Ministros presentes: Walton Alencar Rodrigues (Presidente), Benjamin Zymler, Vital do Rêgo (Relator) e Jorge Oliveira.
13.2. Ministros-Substitutos presentes: Augusto Sherman Cavalcanti e Weder de Oliveira.

VITAL DO RÊGO

Adoto como relatório o pronunciamento da Secretaria de Controle Externo de Tomada de Contas Especial (peça 83) a seguir transcrito, que contou com a anuência do corpo diretivo daquela unidade e do Ministério Público junto ao TCU (peças 84 a 86) :
INTRODUÇÃO
Cuidam os autos de tomada de contas especial instaurada pela Caixa Econômica Federal instituição financeira mandatária, em desfavor de Antônio Baroni Rocha (CPF: XXX.524.118-XX) e da União Nacional das Escolas Famílias Agrícola do Brasil (CNPJ: 28.548.725/0001-38) , em razão da não comprovação da regular aplicação dos recursos repassados pela União por meio do Contrato de Repasse 313.678-09/2009, registro Siafi 730392 (peça 19) , firmado entre o Ministério do Desenvolvimento Agrário e a União Nacional das Escolas Famílias Agrícola do Brasil, e que tinha por objeto "o fortalecimento da agricultura familiar e desenvolvimento dos territórios rurais por meio da expansão das CEFFAs, na área de abrangência da UNEFAB, envolvendo participantes dos Territórios da Cidadania".
HISTÓRICO
Em 10/6/2019, com fundamento na IN/TCU 71/2012, alterada pela IN/TCU 76/2016 e DN/TCU 155/2016, a Caixa Econômica Federal autorizou a instauração da tomada de contas especial (peça 37) . O processo foi registrado no sistema e-TCE com o número 1653/2019.
O Contrato de Repasse 313.678-09/2009 foi firmado no valor de R$ 506.006,00, sendo R$ 455.006,00 à conta do contratante e R$ 51.000,00 referentes à contrapartida da contratada. Teve vigência de 31/12/2009 a 31/3/2016, com prazo para apresentação da prestação de contas em 30/4/2016. Os repasses efetivos da União totalizaram R$ 455.006,00 (peças 40 e 41) .
O fundamento para a instauração da Tomada de Contas Especial, conforme consignado na matriz de responsabilização elaborada pelo tomador de contas, foi a constatação da seguinte irregularidade: 
Ausência de funcionalidade do objeto do contrato de repasse descrito como "Contribuir para o fortalecimento da agricultura familiar e o desenvolvimento dos territórios rurais por meio da expansão das EFAs (CEFFAs) , na área de abrangência da UNEFAB, envolvendo participantes dos Territórios da Cidadania: Inhamúns Crateús, Entre Rios, das Águas Emendadas, Norte, Velho Chico, Zona da Mata Sul¸ Central, Baixada Cuiabana, Médio Jequitinhonha, Baixo São Francisco, Grande Dourados, Dos Lagos, Cocais, Médio Mearim, Norte, do Sissal e demais territórios:  Baixo Acre, Piemonte do Paraguaçu, Sul Litorâneo, das Montanhas e Águas do Espírito Santo." sem aproveitamento útil da parcela executada, por motivo de inexecução parcial.
Os responsáveis arrolados na fase interna foram devidamente comunicados e, diante da ausência de justificativas suficientes para elidir a irregularidade e da não devolução dos recursos, instaurou-se a tomada de contas especial.
No relatório (peça 50) , o tomador de contas concluiu que o prejuízo importaria no valor original de R$ 119.611,96, imputando-se a responsabilidade a Antônio Baroni Rocha, Presidente no período de 11/9/2009 a 20/9/2013, na condição de dirigente, e à União Nacional das Escolas Famílias Agrícola do Brasil, na condição de contratada.
Em 23/3/2020, a Controladoria-Geral da União emitiu o relatório de auditoria (peça 53) , em concordância com o relatório do tomador de contas. O certificado de auditoria e o parecer do dirigente do órgão de controle interno concluíram pela irregularidade das presentes contas (peças 54 e 55) .
Em 30/4/2020, o Ministro responsável pela área atestou haver tomado conhecimento das conclusões contidas no relatório e certificado de auditoria, bem como do parecer conclusivo do dirigente do órgão de controle interno, manifestando-se pela irregularidade das contas, e determinou o encaminhamento do processo ao Tribunal de Contas da União (peça 56) .
Na instrução inicial (peça 60) , analisando-se os documentos nos autos, concluiu-se pela necessidade de realização de citação e audiência para as seguintes irregularidades: 
Irregularidade 1: não comprovação da boa e regular aplicação dos recursos repassados, tendo em vista a não apresentação do Relatório de Execução de Atividades (REA) homologado pelo órgão repassador.
Evidências da irregularidade: documentos técnicos presentes nas peças 1, 17, 19, 27, 28, 29, 30, 31, 32, 45 e 47.
Normas infringidas: art. 70, parágrafo único, da Constituição Federal de 1988; art. 93 do Decreto-Lei 200/1967; arts. 39, caput, e 50, caput, da Portaria Interministerial 127/2008; e Cláusulas Terceira, item 3.2, alínea "e", e Sexta, item 6.1.1, do instrumento contratual.
Débitos relacionados aos responsáveis União Nacional das Escolas Famílias Agrícola do Brasil (CNPJ: 28.548.725/0001-38) e Antônio Baroni Rocha (CPF: XXX.524.118-XX) :
	Data de ocorrência
	Valor histórico (R$) 
	Identificador da parcela

	15/4/2010
	215.911,00
	D1

	5/3/2014
	96.299,04
	C1

Cofre credor: Tesouro Nacional.
Responsável: União Nacional das Escolas Famílias Agrícola do Brasil (CNPJ: 28.548.725/0001-38) .
Conduta: não comprovação da boa e regular aplicação dos recursos repassados, tendo em vista a não apresentação do Relatório de Execução de Atividades (REA) homologado pelo órgão repassador.
Nexo de causalidade: a não apresentação de documentos que comprovassem a execução dos itens previstos no plano de trabalho resultou na presunção de dano ao erário.
Culpabilidade: não há excludentes de ilicitude, de culpabilidade e de punibilidade; é razoável supor que o administrador responsável pela pessoa jurídica tinha consciência da ilicitude de sua conduta; era exigível conduta diversa da praticada, qual seja, comprovar por meio de documentos a efetiva execução de todos os itens previstos no plano de trabalho. Ressalta-se que a análise da boa-fé relativa a pessoa jurídica de direito privado é realizada considerando as condutas de seus administradores, uma vez que os atos destes obrigam a pessoa jurídica, desde que exercidos nos limites dos poderes definidos no ato constitutivo do ente, nos termos do art. 47 do Código Civil (Acórdão 1723/2016-TCU-Plenário, Ministro-Relator Raimundo Carreiro) . 
Responsável: Antônio Baroni Rocha (CPF: XXX.524.118-XX) .
Conduta: não comprovação da boa e regular aplicação dos recursos repassados, tendo em vista a não apresentação do Relatório de Execução de Atividades (REA) homologado pelo órgão repassador.
Nexo de causalidade: a não apresentação de documentos que comprovassem a execução dos itens previstos no plano de trabalho resultou na presunção de dano ao erário.
Culpabilidade: não há excludentes de ilicitude, de culpabilidade e de punibilidade; é razoável supor que o responsável tinha consciência da ilicitude de sua conduta; era exigível conduta diversa da praticada, qual seja, comprovar por meio de documentos a efetiva execução de todos os itens previstos no plano de trabalho. 
Encaminhamento: citação.
Irregularidade 2: não comprovação da boa e regular aplicação dos recursos federais repassados em face da omissão no dever de prestar contas.
Evidências da irregularidade: documentos técnicos presentes nas peças 1, 17, 19, 21, 22, 23, 24, 27, 28, 29, 30, 31, 32, 45 e 47.
Normas infringidas: art. 70, parágrafo único, da Constituição Federal de 1988; art. 93 do Decreto-Lei 200/1967; art. 56 da Portaria Interministerial 127/2008; e Cláusulas Terceira, item 3.2, alínea "f", e Décima Segunda do instrumento contratual.
Débitos relacionados aos responsáveis União Nacional das Escolas Famílias Agrícola do Brasil (CNPJ: 28.548.725/0001-38) e Antônio Baroni Rocha (CPF: XXX.524.118-XX) :
	Data de ocorrência
	Valor histórico (R$) 
	Identificador da parcela

	15/4/2010
	215.911,00
	D1

	5/3/2014
	96.299,04
	C1

Cofre credor: Tesouro Nacional.
Responsável: União Nacional das Escolas Famílias Agrícola do Brasil (CNPJ: 28.548.725/0001-38) .
Conduta: não demonstrar a boa e regular aplicação dos recursos federais recebidos e geridos em face da omissão no dever de prestar contas.
Nexo de causalidade: a conduta descrita impediu o estabelecimento do nexo causal entre as possíveis despesas efetuadas com os recursos recebidos, no âmbito do contrato de repasse.
Culpabilidade: não há excludentes de ilicitude, de culpabilidade e de punibilidade; é razoável supor que o administrador responsável pela pessoa jurídica tinha consciência da ilicitude de sua conduta; era exigível conduta diversa da praticada, qual seja, desincumbir-se do seu dever por meio da apresentação da prestação de contas no prazo e forma devidos. 
Responsável: Antônio Baroni Rocha (CPF: XXX.524.118-XX) .
Conduta: não demonstrar a boa e regular aplicação dos recursos federais recebidos e geridos em face da omissão no dever de prestar contas.
Nexo de causalidade: a conduta descrita impediu o estabelecimento do nexo causal entre as possíveis despesas efetuadas com os recursos recebidos, no âmbito do contrato de repasse.
Culpabilidade: não há excludentes de ilicitude, de culpabilidade e de punibilidade; é razoável supor que o responsável tinha consciência da ilicitude de sua conduta; era exigível conduta diversa da praticada, qual seja, desincumbir-se do seu dever por meio da apresentação da prestação de contas no prazo e forma devidos.
Encaminhamento: citação.
Irregularidade 3: descumprir o prazo originalmente estipulado para prestação de contas dos recursos federais recebidos à conta do contrato de repasse.
Evidências da irregularidade: documentos técnicos presentes nas peças 1, 17, 19, 21, 22, 23, 24, 27, 28, 29, 30, 31, 45 e 47.
Normas infringidas: art. 70, parágrafo único, da Constituição Federal de 1988; art. 93 do Decreto-Lei 200/1967; art. 56 da Portaria Interministerial 127/2008; e Cláusulas Terceira, item 3.2, alínea "f", e Décima Segunda do instrumento contratual.
Responsável: Antônio Baroni Rocha (CPF: XXX.524.118-XX) .
Conduta: descumprir o prazo originalmente estipulado para prestação de contas dos recursos federais recebidos à conta do contrato de repasse.
Nexo de causalidade: A conduta descrita impediu o estabelecimento do nexo causal entre as possíveis despesas efetuadas com os recursos recebidos, no âmbito do contrato de repasse.
Culpabilidade: não há excludentes de ilicitude, de culpabilidade e de punibilidade; é razoável supor que o responsável tinha consciência da ilicitude de sua conduta; era exigível conduta diversa da praticada, qual seja, desincumbir-se do seu dever por meio da apresentação da prestação de contas no prazo e forma devidos. 
Encaminhamento: audiência.
 Em cumprimento ao pronunciamento da unidade (peça 62) , foram efetuadas citações e audiência dos responsáveis, nos moldes adiante:
 Antônio Baroni Rocha - promovida a citação e a audiência do responsável, conforme delineado adiante:
	Comunicação: Ofício 13645/2021 - Seproc (peça 68) 
Data da Expedição: 27/4/2021
Data da Ciência: não houve (Não procurado) (peças 72 e 74) 
Observação: Ofício enviado para o endereço do responsável, conforme pesquisa na base de dados do sistema da Receita Federal, custodiada pelo TCU.
	
	Comunicação: Ofício 13646/2021 - Seproc (peça 66) 
Data da Expedição: 27/4/2021
Data da Ciência: não houve (Não procurado) (peças 73 e 71) 
Observação: Ofício enviado para o endereço do responsável, conforme pesquisa na base de dados do sistema do Renach, custodiada pelo TCU.
	
	Comunicação: Ofício 13647/2021 - Seproc (peça 67) 
Data da Expedição: 27/4/2021
Data da Ciência: não houve (Endereço insuficiente) (peça 69) 
Observação: Ofício enviado para o endereço do responsável, conforme pesquisa na base de dados do sistema do TSE, custodiada pelo TCU.
	
	Comunicação: Ofício 52042/2021 - Seproc (peça 77) 
Data da Expedição: 15/9/2021
Data da Ciência: não houve (Não procurado) (peça 78) 
Observação: Ofício enviado para o endereço do responsável, conforme pesquisa na base de dados do sistema do Renach, custodiada pelo TCU  (peça 75) .
	
	Comunicação: Ofício 52049/2021 - Seproc (peça 76) 
Data da Expedição: 15/9/2021
Data da Ciência: não houve (Não procurado) (peça 79) 
Observação: Ofício enviado para o endereço do responsável, conforme pesquisa na base de dados do sistema da Receita Federal, custodiada pelo TCU  (peça 75) .
	
	Comunicação: Edital 1507/2021 - Seproc (peça 80) 
Data da Publicação: 8/11/2021 (peça 81) .
Fim do prazo para a defesa: 23/11/2021.
	
 União Nacional das Escolas Famílias Agrícola do Brasil - promovida a citação do responsável, conforme delineado adiante:
	Comunicação: Ofício 13648/2021 - Seproc (peça 65) 
Data da Expedição: 27/4/2021.
Data da Ciência: 6/5/2021 (peça 70) .
Nome Recebedor: Michelle Jorge Pantaleão.
Observação: Ofício enviado para o endereço do responsável, conforme pesquisa na base de dados do sistema da Receita Federal, custodiada pelo TCU.
Fim do prazo para a defesa: 21/5/2021.
	
 Conforme Despacho de Conclusão das Comunicações Processuais (peça 82) , as providências inerentes às comunicações processuais foram concluídas. 
 Transcorrido o prazo regimental, os responsáveis Antônio Baroni Rocha e União Nacional das Escolas Famílias Agrícola do Brasil permaneceram silentes, devendo ser considerados revéis, nos termos do art. 12, § 3º, da Lei 8.443/1992.
ANÁLISE DOS PRESSUPOSTOS DE PROCEDIBILIDADE DA IN/TCU 71/2012
Avaliação de Viabilidade do Exercício do Contraditório e Ampla Defesa
 Verifica-se que não houve o transcurso de mais de dez anos desde o fato gerador sem que tenha havido a notificação dos responsáveis pela autoridade administrativa federal competente (art. 6º, inciso II, c/c art. 19 da IN/TCU 71/2012, modificada pela IN/TCU 76/2016) , uma vez que o fato gerador da irregularidade sancionada ocorreu em 1º/5/2016 (dia seguinte à data limite para apresentação da prestação de contas final) , e os responsáveis foram notificados sobre as irregularidades pela autoridade administrativa competente conforme abaixo:
Antônio Baroni Rocha, por meio do ofício acostado à peça 8, recebido em 11/2/2019, conforme AR (peça 9) .
União Nacional das Escolas Famílias Agrícola do Brasil, excepcionalmente, não houve notificação (notificada em nome de seu representante legal à época, Antônio Baroni Rocha) .
Valor de Constituição da TCE 	
 Verifica-se, ainda, que o valor atualizado do débito apurado (sem juros) , em 1º/1/2017, era de R$ 215.800,91; portanto, superior ao limite mínimo de R$ 100.000,00, na forma estabelecida pelos arts. 6º, inciso I, e 19 da IN/TCU 71/2012, modificada pela IN/TCU 76/2016. 
OUTROS PROCESSOS/DÉBITOS NOS SISTEMAS DO TCU COM OS MESMOS RESPONSÁVEIS
 Informa-se que não foi encontrado débito imputável aos responsáveis em outros processos no Tribunal.
 A tomada de contas especial está, assim, devidamente constituída e em condição de ser instruída.
EXAME TÉCNICO
Da validade das notificações:
 Preliminarmente, cumpre tecer breves considerações sobre a forma como são realizadas as comunicações processuais no TCU. A esse respeito, destacam-se o art. 179, do Regimento Interno do TCU (Resolução 155, de 4/12/2002) e o art. 4º, inciso III, § 1º, da Resolução TCU 170, de 30 de junho de 2004, in verbis:
Art. 179. A citação, a audiência ou a notificação, bem como a comunicação de diligência, farse-ão:
I - mediante ciência da parte, efetivada por servidor designado, por meio eletrônico, fac-símile, telegrama ou qualquer outra forma, desde que fique confirmada inequivocamente a entrega da comunicação ao destinatário;
II - mediante carta registrada, com aviso de recebimento que comprove a entrega no endereço do destinatário;
III - por edital publicado no Diário Oficial da União, quando o seu destinatário não for localizado
 (...) 
Art. 3º As comunicações serão dirigidas ao responsável, ou ao interessado, ou ao dirigente de órgão ou entidade, ou ao representante legal ou ao procurador constituído nos autos, com poderes expressos no mandato para esse fim, por meio de:
I - correio eletrônico, fac-símile ou telegrama;
II - servidor designado;
III - carta registrada, com aviso de recebimento;
IV - edital publicado no Diário Oficial da União, quando o seu destinatário não for localizado, nas hipóteses em que seja necessário o exercício de defesa.
Art. 4º. Consideram-se entregues as comunicações:
I - efetivadas conforme disposto nos incisos I e II do artigo anterior, mediante confirmação da ciência do destinatário;
II - realizadas na forma prevista no inciso III do artigo anterior, com o retorno do aviso de recebimento, entregue comprovadamente no endereço do destinatário;
III - na data de publicação do edital no Diário Oficial da União, quando realizadas na forma prevista no inciso IV do artigo anterior.
§ 1º O endereço do destinatário deverá ser previamente confirmado mediante consulta aos sistemas disponíveis ao Tribunal ou a outros meios de informação, a qual deverá ser juntada ao respectivo processo.
 (...) 
 Bem se vê, portanto, que a validade da citação via postal não depende de que o aviso de recebimento seja assinado pelo próprio destinatário da comunicação, o que dispensa, no caso em tela, a entrega do AR em "mãos próprias". A exigência da norma é no sentido de o Tribunal verificar se a correspondência foi entregue no endereço correto, residindo aqui a necessidade de certeza inequívoca. 
 Não é outra a orientação da jurisprudência do TCU, conforme se verifica dos julgados a seguir transcritos:
São válidas as comunicações processuais entregues, mediante carta registrada, no endereço correto do responsável, não havendo necessidade de que o recebimento seja feito por ele próprio (Acórdão 3648/2013-TCU-Segunda Câmara, Relator Min. José Jorge) ;
É prescindível a entrega pessoal das comunicações pelo TCU, razão pela qual não há necessidade de que o aviso de recebimento seja assinado pelo próprio destinatário. Entregandose a correspondência no endereço correto do destinatário, presume-se o recebimento da citação. (Acórdão 1019/2008-TCU-Plenário, Relator Min. Benjamin Zymler) ;
As comunicações do TCU, inclusive as citações, deverão ser realizadas mediante Aviso de Recebimento - AR, via Empresa Brasileira de Correios e Telégrafos, bastando para sua validade que se demonstre que a correspondência foi entregue no endereço correto. (Acórdão 1526/2007-TCU-Plenário, Relator Min. Aroldo Cedraz) .
 A validade do critério de comunicação processual do TCU foi referendada pelo Supremo Tribunal Federal, nos termos do julgamento do MS-AgR 25.816/DF, por meio do qual se afirmou a desnecessidade da ciência pessoal do interessado, entendendo-se suficiente a comprovação da entrega do "AR" no endereço do destinatário:
Ementa: agravo regimental. Mandado de segurança. Desnecessidade de intimação pessoal das decisões do tribunal de contas da união. art. 179 do regimento interno do TCU. Intimação do ato impugnado por carta registrada, iniciado o prazo do art. 18 da lei nº 1.533/51 da data constante do aviso de recebimento. Decadência reconhecida. Agravo improvido.
O envio de carta registrada com aviso de recebimento está expressamente enumerado entre os meios de comunicação de que dispõe o Tribunal de Contas da União para proceder às suas intimações.
O inciso II do art. 179 do Regimento Interno do TCU é claro ao exigir apenas a comprovação da entrega no endereço do destinatário, bastando o aviso de recebimento simples. 
Da revelia dos responsáveis Antonio Baroni Rocha e União Nacional das Escolas Famílias Agrícola do Brasil
 No caso vertente, a citação de cada um dos responsáveis (Antônio Baroni Rocha e União Nacional das Escolas Famílias Agrícola do Brasil) se deu em endereços provenientes de pesquisas de endereços realizadas pelo TCU (vide parágrafos acima) . Devido ao insucesso de realizar a citação de Antônio Baroni Rocha em endereços constantes da base de dados da Receita Federal, custodiada pelo TCU, buscouse a notificação em endereços provenientes das bases de dados públicas custodiadas pelo TCU (TSE e Renach) e das bases de dados do próprio TCU (peça 75) . A entrega dos ofícios citatórios nesses endereços não ficou comprovada, razão pela qual promoveu-se a notificação do referido responsável por edital publicado no Diário Oficial da União (peça 80) 
 Importante destacar que, antes de promover a citação por edital, para assegurar a ampla defesa, buscaram-se outros meios possíveis para localizar e citar os responsáveis, nos limites da razoabilidade, fazendo juntar aos autos informação comprobatória dos diferentes meios experimentados que restaram frustrados, tal como se demonstrou no item anterior da presente instrução (Acórdão 4851/2017-TCU-Primeira Câmara, Relator Min. Augusto Sherman) .
 Nos processos do TCU, a revelia não leva à presunção de que seriam verdadeiras todas as imputações levantadas contra os responsáveis, diferentemente do que ocorre no processo civil, em que a revelia do réu opera a presunção da verdade dos fatos narrados pelo autor (Acórdão 1009/2018-TCU-Plenário, Relator Min. Bruno Dantas; 2369/2013 - TCU - Plenário, Relator Min. Benjamin Zymler e 2449/2013 - TCU - Plenário, Relator Min. Benjamin Zymler) . Dessa forma, a avaliação da responsabilidade do agente não pode prescindir da prova existente no processo ou para ele carreada. 
 Ao não apresentar sua defesa, os responsáveis deixaram de produzir prova da regular aplicação dos recursos sob sua responsabilidade, em afronta às normas que impõem aos gestores públicos a obrigação legal de, sempre que demandados pelos órgãos de controle, apresentar os documentos que demonstrem a correta utilização das verbas públicas, a exemplo do contido no art. 93 do Decreto-Lei 200/1967: "Quem quer que utilize dinheiros públicos terá de justificar seu bom e regular emprego na conformidade das leis, regulamentos e normas emanadas das autoridades administrativas competentes." 
 Mesmo as alegações de defesa não sendo apresentadas, considerando o princípio da verdade real que rege esta Corte, procurou-se buscar, em manifestações dos responsáveis na fase interna desta Tomada de Contas Especial, se havia algum argumento que pudesse ser aproveitado a seu favor. 
 No entanto, os responsáveis não se manifestaram na fase interna, não havendo, assim, nenhum argumento que possa vir a ser analisado e posteriormente servir para afastar as irregularidades apontadas.
 Em se tratando de processo em que a parte interessada não se manifestou acerca das irregularidades imputadas, não há elementos para que se possa efetivamente aferir e reconhecer a ocorrência de boa-fé na conduta dos responsáveis, podendo este Tribunal, desde logo, proferir o julgamento de mérito pela irregularidade das contas, conforme os §§ 2º e 6º do art. 202 do Regimento Interno do TCU (Acórdão 2064/2011-TCU-Primeira Câmara. relator Min. Ubiratan Aguiar; 6.182/2011-TCU-1ª Câmara, relator Min. Weber de Oliveira; 4.072/2010-TCU-1ª Câmara, relator Min. Valmir Campelo; 1.189/2009-TCU-1ª Câmara, relator Min. Marcos Bemquerer; e 731/2008-TCU-Plenário, relator Min. Aroldo Cedraz) .
 Dessa forma, os responsáveis Antonio Baroni Rocha e União Nacional das Escolas Famílias Agrícola do Brasil devem ser considerados revéis, nos termos do art. 12, § 3º, da Lei 8.443/1992, devendo o Tribunal julgar suas contas irregulares, condenando-os solidariamente ao débito apurado e aplicando-lhes a multa prevista no art. 57 da referida norma.
Cumulatividade de multas 
 No que diz respeito à Irregularidade 3, já descrita nesta instrução (descumprir o prazo originalmente estipulado para prestação de contas dos recursos federais recebidos à conta do contrato de repasse) , cujo responsável é Antonio Baroni Rocha, haveria a possibilidade de aplicação cumulativa das multas previstas nos arts. 57 e 58, inciso I, da Lei 8.443/1992. Entretanto, ainda que, por força do disposto no art. 209, §4º, do Regimento Interno do TCU, seja adequada a realização de citação e de audiência do responsável, o Tribunal reconhece que existe relação de subordinação entre as condutas de "não comprovação da aplicação dos recursos" e de "omissão na prestação de contas", sendo a primeira consequência da segunda, o que enseja, na verificação das duas irregularidades, a aplicação da multa do art. 57, com o afastamento da multa do art. 58, inciso I, em atenção ao princípio da absorção (Acórdão 9579/2015-TCU-Segunda Câmara, relator Ministro Vital do Rêgo; e 2469/2019 - TCU - 1ª Câmara, relator Ministro Augusto Sherman) .
 Conforme leciona Cezar Bitencourt (Tratado de Direito Penal: parte geral - 8ª Edição - São Paulo: Saraiva, 2003. Pg. 565) , na absorção, " (...) a pena do delito mais grave absorve a pena do delito menos grave, que deve ser desprezada". No caso concreto, a "omissão no dever de prestar contas", embora seja uma irregularidade autônoma, funciona como fase ou meio para a consecução da "não comprovação da aplicação dos recursos", havendo clara relação de interdependência entre essas condutas. Dessa forma, recaindo as duas ocorrências num mesmo gestor, deve prevalecer a pena do delito mais grave, qual seja, a multa do art. 57 da Lei 8.443/1992.
 Cumpre observar, ainda, que a conduta do responsável, consistente na irregularidade "não comprovação da boa e regular aplicação dos recursos federais repassados em face da omissão no dever de prestar contas", configura violação não só às regras legais, mas também aos princípios basilares da administração pública, eis que, em última análise, ocorre o comprometimento da necessária satisfação à sociedade sobre o efetivo emprego dos recursos públicos postos à disposição da entidade privada, por força do instrumento de repasse em questão. Nesses casos, em que fica evidente a falta de transparência e lisura, não há como afastar as suspeitas sempre presentes de que a totalidade dos recursos públicos federais, transferida à entidade, tenha sido integralmente desviada, em prol de dirigente ímprobo, ou de pessoas por ele determinadas, a revelar grave inobservância do dever de cuidado no trato com a coisa pública, isto é, ato praticado com culpa grave, pois, na espécie, a conduta do responsável se distancia daquela que seria esperada de um administrador público minimante diligente, num claro exemplo de erro grosseiro a que alude o art. 28 do Decreto-lei 4.657/1942 (Lei de Introdução às Normas do Direito Brasileiro) , incluído pela Lei 13.655/2018 (Acórdão 1689/2019-TCU-Plenário, relator Ministro Augusto Nardes; 2924/2018-Plenário, relator Ministro José Mucio Monteiro; e 2391/2018-Plenário, relator Ministro Benjamin Zymler) .
Prescrição da Pretensão Punitiva
 Vale ressaltar que a pretensão punitiva do TCU, conforme Acórdão 1441/2016-TCU-Plenário, relator Min. Benjamin Zymler, que uniformizou a jurisprudência acerca dessa questão, subordina-se ao prazo geral de prescrição indicado no art. 205 do Código Civil, que é de dez anos, contado da data de ocorrência da irregularidade sancionada, nos termos do art. 189 do Código Civil, sendo este prazo interrompido pelo ato que ordenar a citação, a audiência ou a oitiva dos responsáveis.
 No caso em exame, não ocorreu a prescrição, uma vez que a irregularidade sancionada ocorreu em 1º/5/2016 (dia seguinte à data limite para apresentação da prestação de contas final) , e o ato de ordenação da citação ocorreu em 24/3/2021 (peça 62) .
CONCLUSÃO
 Em face da análise promovida na seção "Exame Técnico", verifica-se que os responsáveis Antonio Baroni Rocha e União Nacional das Escolas Famílias Agrícola do Brasil não lograram comprovar a boa e regular aplicação dos recursos públicos federais. Instados a se manifestar, optaram pelo silêncio, configurando a revelia, nos termos do § 3º do art. 12 da Lei 8.443/1992. Ademais, inexistem nos autos elementos que demonstrem a boa-fé dos responsáveis ou a ocorrência de outros excludentes de culpabilidade.
 Verifica-se, também, que não houve a prescrição da pretensão punitiva, conforme análise já realizada.
 Tendo em vista que não constam dos autos elementos que permitam reconhecer a boa-fé dos responsáveis, sugere-se que suas contas sejam julgadas irregulares, nos termos do art. 202, § 6º, do Regimento Interno do TCU, com imputação do débito atualizado monetariamente e acrescido de juros de mora, nos termos do art. 202, § 1º, do Regimento Interno do TCU, descontando-se o valor eventualmente recolhido, e aplicação da multa prevista no art. 57 da Lei 8.443/1992.
 Por fim, como não houve elementos que pudessem modificar o entendimento acerca das irregularidades em apuração, mantém-se a matriz de responsabilização presente na peça 59.
PROPOSTA DE ENCAMINHAMENTO
 Diante do exposto, submetem-se os autos à consideração superior, propondo, ao Tribunal:
considerar revéis os responsáveis Antonio Baroni Rocha (CPF: XXX.524.118-XX) e União Nacional das Escolas Famílias Agrícola do Brasil (CNPJ: 28.548.725/0001-38) , para todos os efeitos, dando-se prosseguimento ao processo, com fulcro no art. 12, § 3º, da Lei 8.443/1992; 
julgar irregulares, nos termos dos arts. 1º, inciso I, 16, inciso III, alíneas "a", "b" e "c", 19 e 23, inciso III, da Lei 8.443/1992, as contas dos responsáveis Antônio Baroni Rocha (CPF: XXX.524.118-XX) e União Nacional das Escolas Famílias Agrícola do Brasil (CNPJ: 28.548.725/0001-38) , condenando-os solidariamente ao pagamento das importâncias a seguir especificadas, atualizadas monetariamente e acrescidas dos juros de mora, calculadas a partir das datas discriminadas até a data da efetiva quitação do débito, fixando-lhes o prazo de quinze dias, para que comprovem, perante o Tribunal, o recolhimento das referidas quantias aos cofres do Tesouro Nacional, nos termos do art. 23, inciso III, alínea "a", da mencionada lei, c/c o art. 214, inciso III, alínea "a", do Regimento Interno do TCU.  
		Débitos relacionados ao responsável Antonio Baroni Rocha (CPF: XXX.524.118-XX) , em solidariedade com a União Nacional das Escolas Famílias Agrícola do Brasil (CNPJ: 28.548.725/000138) :
	Data de ocorrência
	Valor histórico (R$) 
	Tipo da parcela

	15/4/2010
	215.911,00
	Débito

	5/3/2014
	96.299,04
	Crédito

	Valor atualizado do débito (com juros) em 19/1/2022: R$ 381.761,67.
aplicar individualmente, aos responsáveis Antonio Baroni Rocha (CPF: 060.524.11805) e União Nacional das Escolas Famílias Agrícola do Brasil (CNPJ: 28.548.725/0001-38) , a multa prevista no art. 57 da Lei 8.443/1992, c/c o art. 267 do Regimento Interno do TCU, fixando-lhes o prazo de quinze dias, a contar da notificação, para que comprovem, perante o Tribunal (art. 214, III, alínea "a", do Regimento Interno do TCU) , o recolhimento da dívida aos cofres do Tesouro Nacional, atualizada monetariamente desde a data do acórdão que vier a ser proferido por este Tribunal até a data do efetivo recolhimento, se paga após o vencimento, na forma da legislação em vigor;
	autorizar, desde logo, a cobrança judicial das dívidas, caso não atendidas as notificações, na forma do disposto no art. 28, inciso II, da Lei 8.443/1992;
autorizar também, desde logo, se requerido, com fundamento no art. 26, da Lei 8.443, de 1992, c/c o art. 217, §§ 1º e 2º do Regimento Interno do TCU, o parcelamento da (s) dívida (s) em até 36 parcelas, incidindo, sobre cada parcela, corrigida monetariamente, os correspondentes acréscimos legais, fixando-lhe o prazo de quinze dias, a contar do recebimento da notificação, para comprovar, perante o Tribunal, o recolhimento da primeira parcela, e de trinta dias, a contar da parcela anterior, para comprovar os recolhimentos das demais parcelas, devendo incidir, sobre cada valor mensal, atualizado monetariamente, os juros de mora devidos, no caso do débito, na forma prevista na legislação em vigor, alertando os responsáveis de que a falta de comprovação do recolhimento de qualquer parcela importará o vencimento antecipado do saldo devedor, nos termos do § 2º do art. 217 do Regimento Interno deste Tribunal; 
enviar cópia do acórdão que for prolatado à Procuradoria da República no Estado de Goiás, nos termos do § 3º do art. 16 da Lei 8.443/1992, c/c o § 7º do art. 209 do Regimento Interno do TCU, para a adoção das medidas cabíveis; 
enviar cópia do acórdão que for proferido à Caixa Econômica Federal e aos responsáveis, para ciência;
informar, à Procuradoria da República no Estado de Goiás, à Caixa Econômica Federal e aos responsáveis, que a deliberação que for adotada, acompanhada do relatório e do voto que a fundamentarem, estará disponível para consulta no endereço www.tcu.gov.br/acordaos, além de esclarecer que, caso requerido, o TCU poderá fornecer, sem custos, as correspondentes cópias, de forma impressa; e
informar, à Procuradoria da República no Estado de Goiás, que, nos termos do parágrafo único do art. 62 da Resolução TCU 259/2014, os procuradores e membros do Ministério Público credenciados nesta Corte podem acessar os presentes autos de forma eletrônica e automática, ressalvados apenas os casos de eventuais peças classificadas como sigilosas, as quais requerem solicitação formal.
	É o relatório.

não há.

Procurador Marinus Eduardo De Vries Marsico.

TOMADA DE CONTAS ESPECIAL. NÃO COMPROVAÇÃO DA REGULAR APLICAÇÃO DOS RECURSOS TRANSFERIDOS MEDIANTE CONTRATO DE REPASSE. REVELIA. IRREGULARIDADE DAS CONTAS DOS RESPONSÁVEIS, COM CONDENAÇÃO EM DÉBITO E APLICAÇÃO DE MULTA.

TOMADA DE CONTAS ESPECIAL (TCE)

Secretaria de Controle Externo de Tomada de Contas Especial (SecexTCE).

A Caixa Econômica Federal - Caixa, na qualidade de instituição financeira mandatária, instaurou tomada de contas especial (TCE) em desfavor do Sr. Antônio Baroni Rocha e da União Nacional das Escolas Famílias Agrícola do Brasil, em razão da não comprovação da regular aplicação dos recursos federais repassados por meio do Contrato de Repasse 313.678-09/2009, firmado entre o Ministério do Desenvolvimento Agrário e a União Nacional das Escolas Famílias Agrícola do Brasil, e que tinha por objeto "o fortalecimento da agricultura familiar e desenvolvimento dos territórios rurais por meio da expansão das CEFFAs, na área de abrangência da Unefab, envolvendo participantes dos Territórios da Cidadania".
Para a execução do convênio, foram previstos recursos federais na ordem de R$ 455.006,00 (peça 4) , com vigência entre 31/12/2009 e 31/3/2016. O prazo para apresentação da prestação de contas se encerrou em 30/4/2016.
Conforme os extratos bancários, a primeira parcela foi creditada na conta corrente específica em 15/4/2010, no valor de R$ 215.911,00 (peça 27, p. 1 e 2) . O saldo da conta corrente (R$ 96.299,04) foi transferido para a conta poupança em 5/3/2014 (peças 27, p. 4, 28, p. 3, e 29, p. 2) . Esse valor deverá constar como crédito, considerando que o saldo da conta de poupança foi restituído pela Caixa à União (peça 32, p. 2) . 
A não apresentação do Relatório de Execução de Atividades (REA) homologado pelo órgão repassador e a omissão no dever de prestar contas justificaram a notificação dos responsáveis, no âmbito deste Tribunal.
Instados a apresentar alegações de defesa, mediante citação e audiência, conforme aviso de recebimento regularmente recebido (peça 70) e edital publicado no D.O.U. (peça 81) , os responsáveis quedaram-se inertes, restando caracterizada suas revelias, nos termos do art. 12, § 3º, da Lei 8.443/1992.
A unidade técnica propôs o julgamento pela irregularidade das contas dos responsáveis, suas condenações em débito e a aplicação de multa individual fundada no art. 57 da Lei 8.443/1992.
O Ministério Público junto ao TCU, neste ato representado pelo Procurador Marinus Eduardo de Vries Marsico, concordou com a proposta de encaminhamento da unidade técnica (peça 86) .
Feito esse breve histórico, passo ao exame de mérito deste processo.
De início, aplico aos responsáveis os efeitos da revelia previstos no art. 12, § 3º, da Lei 8.443/1992, dando-se ordinário seguimento ao processo.
No mérito, acompanho a manifestação da unidade técnica, cuja análise adoto como minhas razões de decidir.
A revelia do responsável não impede o seguimento do feito. Ao não apresentar sua defesa, deixou de produzir prova da regular aplicação dos recursos sob sua responsabilidade, em afronta às normas que lhe impõe a obrigação legal de, sempre que demandado pelos órgãos de controle, trazer os documentos que demonstrem a correta utilização das verbas públicas, a teor do que dispõe o art. 93 do Decreto-Lei 200/67 e art. 70, parágrafo único, da CF/1988.
Não seria demais mencionar que os efeitos da revelia de responsável no âmbito desta Corte diferem daqueles emprestados a esse mesmo instituto pelo Código de Processo Civil. No âmbito civil, o silêncio do responsável gera a presunção de veracidade dos fatos a ele imputados, de sorte que sua inércia opera contra sua defesa. Nesta Corte, a não apresentação de defesa pelo responsável apenas não inviabiliza a normal tramitação do processo, que deve seguir seu fluxo ordinário de apuração. Por conseguinte, a conduta irregular do responsável deve estar caracterizada para que haja a sua condenação.
A obrigatoriedade de apresentação, pelo contratado, do Relatório de Execução de Atividades (REA) era requisito contratual para a liberação da segunda parcela da avença e como instrumento de prestação de contas (cláusula sexta, item 6.1.1) , providências de que não se desincumbiram os responsáveis.
No caso vertente, não foram juntados aos autos, nem na fase interna desta TCE, os documentos que poderiam comprovar a regular aplicação dos recursos envolvidos. 
Assim, adequada a proposta de irregularidade das contas dos responsáveis e suas condenações no débito apurado.
Entendo não caracterizada a prescrição da pretensão punitiva, motivo pelo qual sugiro a aplicação de multa aos responsáveis. A irregularidade sancionada ocorreu em 1º/5/2016 e o ato que autorizou a citação do responsável foi proferido em 24/3/2021 (peça 62) . Assim, no momento da citação do responsável, não havia transcorrido o prazo decenal da prescrição, conforme regra estabelecida nos artigos 205 e 2028 do Código Civil, aplicável subsidiariamente neste Tribunal, por força do entendimento tratado no Acórdão 1441/2016-TCU-Plenário. 
Com relação à multa a ser aplicada ao Sr. Antônio Baroni Rocha, reconheço que existe relação de subordinação entre as condutas de "não comprovação da aplicação dos recursos" e de "omissão no dever de prestar contas", sendo a primeira consequência da segunda, o que enseja, na verificação das duas irregularidades, a aplicação da multa do art. 57 da Lei 8.443/1992, com o afastamento da multa do art. 58, inciso II, da mesma lei, em atenção ao princípio da absorção.
Importante que o responsável tenha ciência de que, na linha da jurisprudência pacífica deste Tribunal, a apresentação intempestiva de documentação comprovando a boa e regular aplicação dos recursos financeiros recebidos da União elide o débito, mas não afasta a omissão inicial do gestor, dando ensejo à irregularidade das contas, com a aplicação de multa ao responsável.
Dessa forma, ainda que, na via recursal, reste demonstrada a correta aplicação dos recursos federais aplicados na avença, caso a responsável não justifique a omissão no dever de prestar contas, o débito poderá ser afastado, mas suas contas permanecerão irregulares, dando-se ensejo à aplicação da multa prevista no art. 58, inciso II, da Lei 8.443/1992.
	Dessa forma, diante da inexistência nos autos de documentos que atestem a boa e regular aplicação dos recursos públicos tratados nestes autos, acompanho a proposta de encaminhamento oferecida pela unidade técnica e voto pela adoção da minuta de acórdão que trago à consideração deste colegiado.
TCU, Sala das Sessões, em 14 de junho de 2022.
Ministro VITAL DO RÊGO 
Relator